臺灣士林地方法院民事判決　　　　　　　 99年度訴字第931號
原　　　告　臺北市政府財政局
法定代理人　邱大展
訴訟代理人　謝家健律師
複代理人　　顏靖月律師
被　　　告　陳煌
訴訟代理人　徐乙甄
上列當事人間拆屋還地等事件，本院於民國100 年4 月12日言詞
辯論終結，判決如下：
    主  文
被告應將坐落臺北市○○區○○段2 小段905-1 地號土地上，如
附圖所示A 部分（面積36平方公尺）、B 部分（面積5 平方公尺
）之建物拆除，將土地返還原告及全體共有人。
被告應給付原告新臺幣肆拾萬肆仟捌佰貳拾捌元，及其中新臺幣
拾玖萬肆仟玖佰柒拾肆元自民國九十九年七月二十八日起，其
餘新臺幣玖仟捌佰伍拾肆元至清償日止，按週年利率百分之五計
算之利息。並應自民國九十九年六月十五日起至返還第一項所示
土地之日止，按月給付原告新臺幣陸仟捌佰伍拾貳元。
原告其餘之訴駁回。
訴訟費用由被告負擔。
本判決原告勝訴部分，於原告以新臺幣壹佰伍拾萬元為被告供擔
保後，得假執行。
原告其餘假執行之聲請駁回。
    事  實  及  理  由
壹、程序部分：按訴狀送達後，原告不得將原訴變更或追加他訴
    。但經被告同意、請求之基礎事實同一，或擴張減縮應受判
    決事項之聲明者，不在此限；被告於訴之變更追加無異議而
    為本案之言詞辯論者，視為同意變更或追加。民事訴訟法第
    255 條第1 項第1 款、第2 款、第3 款、第2 項定有明文。
    本件原告起訴時所載訴之聲明為「1.被告應將坐落臺北市○
    ○區○○段2 小段905-1 地號土地（下稱系爭土地）如起訴
    狀附圖所示面積40平方公尺之建物拆除，將土地返還原告。
    2.被告應給付原告新臺幣（下同）39萬4,974 元，及自起訴
    狀繕本送達翌日起至清償日止，按週年利率5%計算之利息。
    並自民國99年6 月15日起至返還土地之日止，按占用土地申
    報地價年息5%計算之不當得利」。嗣經臺北市建成地政事務
    所測量後，原告於100 年3 月3 日具狀變更如現在訴之聲明
    （本院卷第86頁）。核原告聲明之變更，顯係基於同一基礎
    事實，而擴張應受判決事項之聲明者，被告復於訴之變更無
    異議而為本案之言詞辯論，依前開說明，其訴之變更自應准
    許，先予敘明。
貳、實體部分：
一、原告起訴主張：
  (一)系爭土地為原告所有，原告無正當權源，占用系爭土地如附
    圖所示A 部分（面積36平方公尺）、B 部分（面積5 平方公
    尺），原告自得依民法第767 條規定，訴請被告將系爭土地
    如附圖所示A 、B 部分之建物拆除，將土地返還原告及其他
    共有人。
  (二)被告無權占有土地，受有相當租金之利益，並致原告受有相
    當於租金之損害。原告自得依民法第179 條，並依土地法第
    105 條準用第97條規定，請求被告給付按土地申報地價年息
    5%計算之相當租金不當得利，並自起訴時回溯請求5 年（即
    請求94年6 月15日至99年6 月14日之不當得利），系爭土地
    94年6 月15日至95年12月31日之申報地價為每平方公尺3 萬
    8,222 元，96年1 月1 日至98年12月31日之申報地價為每平
    方公尺4 萬零59元，99年1 月1 日以後之申報地價為每平方
    公尺4 萬零109 元。據此計算被告應給付94年6 月15日至99
    年6 月14日之相當租金不當得利40萬4,828 元（計算式如附
    表所示）及其遲延利息，暨自99年6 月15日起至返還土地之
    日止，按月給付原告6,852 元（計算式：40,109×41×5%÷
    12＝6,852，元以下四捨五入）。
  (三)並聲明請求判決：
    1.被告應將系爭土地如附圖所示A 部分（面積36平方公尺）
      、B 部分（面積5 平方公尺）上之建物拆除，將土地返還
      予原告。
    2.被告應給付原告40萬4,828 元，及自起訴狀繕本送達翌日
      起至清償日止，按週年利率5%計算之利息。
    3.被告應自99年6 月15日起至返還聲明第一項所示土地之日
      止，按月給付原告6,852 元。
    4.原告願供擔保，請准宣告假執行。
二、被告則辯稱：原告前以本院87年度訴字第713 號對被告請求
    返還不當得利，不得再於本件主張。伊於57年間買受臺北市
    ○○區○○街48號房屋，當時並無占用他人土地情事，不知
    為何現在會有一部分房屋占有系爭土地，應係原告以不當手
    段將系爭土地登記為原告所有。希望以承租方式繼續使用系
    爭土地，不希望拆除等語。並聲明請求判決：原告之訴駁回
    。
三、兩造不爭執之事實：
  (一)原告為系爭土地之所有權人，於40年11月13日辦理所有權移
    轉登記。有土地登記謄本在卷可稽（本院卷第13頁）。
  (二)系爭土地之申報地價如下（本院卷第40頁之地價查詢表參照
    ）：
    1.94年6 月15日至95年12月31日為每平方公尺3 萬8,222 元
      。
    2.96年1 月1 日至98年12月31日之申報地價為每平方公尺4
      萬零59元。
    3.99年1 月1 日以後之申報地價為每平方公尺4 萬零109 元
      。
  (三)被告於系爭土地如附圖所示A 部分（面積36 平方公尺）、B
    部分（面積5 平方公尺）搭建地上物，而占有使用該部分土
    地。
四、經查：原告對被告所提本院87年度訴字第713 號訴訟，並未
    請求拆屋還地，相當租金之不當得利請求亦僅計算至88年4
    月31日，與本件請求之內容並不相同，此有上開民事判決、
    臺灣高等法院89年度上易字第160 號民事判決附卷可稽（本
    院卷第16頁至第39頁），並經本院調閱上開卷宗查核無訛。
    從而，被告抗辯本件應有一事不再理之適用云云，尚非有據
    ，合先敘明。
五、按所有人對於無權占有或侵奪其所有物者，得請求返還之。
    對於妨害其所有權者，得請求除去之。有妨害其所有權之虞
    者，得請求防止之。民法第767 條定有明文。被告占有系爭
    土地如附圖所示A 部分（面積36平方公尺）、B 部分（面積
    5 平方公尺），惟未能舉證證明有何合法占有使用權源，從
    而，原告依前揭規定，訴請被告將系爭土地如附圖所示A 、
    B 部分之地上物拆除，將該部分土地返還原告及其他共有人
    ，為有理由，應予准許。
五、復按無權占用他人土地者，通常可享有相當於租金之不當得
    利，土地所有權人得請求占用人返還，最高法院61年台上字
    第1695號判例意旨可供參照。被告無權占有系爭土地如附圖
    所示A 、B 部分，則原告自得請求被告給付不當得利。按城
    市地方房屋之租金，以不超過土地及其建築物申報總價額年
    息10% 為限，土地法第97條第1 項定有明文。而所謂土地價
    額係指法定地價而言，則為土地法施行法第25條所明定。又
    土地所有權人依土地法所申報之地價為法定地價；公有土地
    以公告地價為申報地價，此觀諸土地法第148 條、平均地權
    條例施行細則第21條之規定亦明。又所謂年息10% 為限，乃
    指基地租金之最高限額而言，並非必須照申報價額年息10%
    計算之，且尚須斟酌基地之位置，工商繁榮程度、使用人利
    用基地之經濟價值、所受利益，彼等關係及社會感情等情事
    ，以為決定。經查：
    1.系爭土地之申報地價（即公告地價）如兩造不爭執事實(二)
      所示，又系爭土地所坐落之蘭州街為單行道，有部分商家
      ，面對小公園、毗鄰民權國中後側，距捷運民權西路站及
      傳統市場步行均約15分鐘、公車方便等情，有本院99年10
      月1 日勘驗筆錄在卷足參（本院卷第79頁、第81頁），是
      本院審酌系爭土地之坐落位置、周遭環境、繁榮程度，認
      原告主張以申報地價年息5%計算不當得利金額，尚屬適宜
      。據此計算94年6 月15日至99年6 月14日之相當租金不當
      得利金額為40萬4,828 元（計算式如附表）。
    2.復按給付無確定期限者，債務人於債權人得請求給付時，
      經其催告而未為給付，自受催告時起，負遲延責任。其經
      債權人起訴而送達訴狀，或依督促程序送達支付命令，或
      為其他相類之行為者，與催告有同一之效力；遲延之債務
      ，以支付金錢為標的者，債權人得請求依法定利率計算之
      遲延利息；應付利息之債務，其利率未經約定，亦無法律
      可據者，週年利率為百分之五，民法第229 條第2 項、第
      233 條第1 項前段、第203 條分別定有明文。原告起訴時
      僅請求被告給付39萬4,974 元，固堪認於起訴狀繕本送達
      日即99年7 月27日即生催告效力，應自翌日即99年7 月28
      日起負遲延責任；惟原告以100 年3 月3 日辯論意旨狀追
      加請求之9,854 元，則於該辯論狀送達被告時，被告始受
      催告，因被告於100 年3 月7 日到院閱卷（本院卷第98頁
      、第99頁），應認至遲被告於100 年3 月7 日即知悉原告
      追加請求之金額，應自100 年3 月8 日起負遲延責任。從
      而，原告併請求其中39萬4,974 元自99年7 月28日起，其
      餘9,854 元自100 年3 月8 日起，均至返還系爭土地之日
      止，按週年利率5%計算之利息，洵有理由。逾此範圍之請
      求，即屬無據。
    3.自99年6 月15日起至返還系爭土地之日止，原告得請求被
      告按月給付之相當租金不當得利金額，為6,852 元（計算
      式：40,109×41×5%÷12＝6,852 ，元以下四捨五入）。
六、綜上，原告本於民法第767 條中段、前段、同法第179 條規
    定，請求：(一)被告將系爭土地如附圖所示A 部分（面積36平
    方公尺）、B 部分（面積5 平方公尺）之建物拆除，將土地
    返還原告；(二)被告應給付原告40萬4,828 元，及其中39萬
    4,974 元自99年7 月28日起，其餘9,854 元自100 年3 月8
    日起，均至返還系爭土地之日止，按週年利率5%計算之利息
    ；(三)被告應自99年6 月15日起至返還系爭土地之日止，按月
    給付原告6,852 元。為有理由，應予准許。逾此部分之請求
    ，則無理由，應予駁回。
七、原告陳明願供擔保，聲請宣告假執行，經核原告勝訴部分並
    無不合，爰酌定相當擔保金額准許之。至原告敗訴部分，其
    假執行之聲請即失所附麗，應予駁回。
八、本件判決基礎已臻明確，兩造其餘攻擊防禦方法及訴訟資料
    經本院審酌後，核與判決不生影響，無一一論述之必要。
九、本件訴訟雖原告並未全部勝訴，惟本院僅駁回部分利息請求
    ，該部分之請求，依民事訴訟法第77條之2 第2 項規定，並
    不併算訴訟標的價額，本院認仍應由被告負擔全部訴訟費用
    。
十、據上論結，原告之訴為一部有理由，一部無理由，依民事訴
    訟法第79條、第390 條第2 項，判決如主文。
中    華    民    國   100    年    4     月    29    日
                  民事第二庭  法  官  王怡雯
以上正本係照原本作成。
如對本判決上訴須於判決送達後 20 日內向本院提出上訴狀。如
委任律師提起上訴者，應一併繳納上訴審裁判費。
中    華    民    國   100    年    5     月    4     日
                              書記官  林冠伶